---
title: "Exam_Racinskis_pr20015"
author: "Pēteris Račinskis pr20015"
date: "6/9/2021"
output: pdf_document
---

```{r setup, include=FALSE}
knitr::opts_chunk$set(echo = TRUE, warning = FALSE)
```

## 1. uzdevums

\textit{Piezīme: eksāmenā laika nav daudz, tāpēc visa tā pati copy \& paste diagnostika normalitātei, dispersijas vienmērīgumam un autokorelācijai nav atkārtota pēc katra regresijas modeļa. }

Bibliotēku un datu ielāde:

```{r, message=F, results=F}
df <- read.delim("poverty.txt")
summary(df)
attach(df)
library(psych)
library(robustbase)
library(histogram)
library(nortest)
library(boot)
library(e1071)
```

Palīgfunkciju definīcija:

```{r}
general_lreg <- function(vec1,vec2,degree=1,plot=F,print=F,names=c("","")) {
  fit<-lm(vec2~poly(vec1,degree,raw=T)) 
  if(plot){
    plot(vec1,vec2,xlab=names[1],ylab=names[2])
    x <- seq(min(vec1),max(vec1),length.out = length(vec1))
    f <- predict(fit, newdata = data.frame(vec1 = x))
    lines(x,f,col="red",lwd=2)
  }
  if(print){
    print(paste("R-squared:",summary(fit)$r.squared))
  }
  fit
}
cb_skewness <- function(x, i){
  skewness(x[i])
}
```

Dati: viena kolonna ar štatu nosaukumiem, 5 skaitlisku datu kolonnas. 

### 1.1 Aprakstošās statistikas:

```{r}
describe(PovPct)
boxplot(PovPct)
describe(Brth15to17)
boxplot(Brth15to17)
describe(Brth18to19)
boxplot(Brth18to19)
describe(ViolCrime)
boxplot(ViolCrime)
describe(TeenBrth)
boxplot(TeenBrth)
```

### 1.2 Robusti novērtētāji pret vidējo vērtību:

```{r}
mean(PovPct)
huberM(PovPct)$mu
median(PovPct)
mean(Brth15to17)
huberM(Brth15to17)$mu
median(Brth15to17)
mean(Brth18to19)
huberM(Brth18to19)$mu
median(Brth18to19)
mean(ViolCrime)
huberM(ViolCrime)$mu
median(ViolCrime)
mean(TeenBrth)
huberM(TeenBrth)$mu
median(TeenBrth)
```

Secinājums: Hubera M-statistika visur tuvu seko vidējai vērtībai, bet mediāna vietām ir diezgan nobīdīta. Tas skaidrojams ar izlēcēju klātbūtni vai sadalījumu asimetriskumu.

### 1.3 Histogrammas. 

Binu platums iegūts ar krosvalidācijas metodi un netiek mainīts, pat ja rezultējošā histogramma ir pilnīgi bezjēdzīga:

```{r, results=F, message=F}
hh<-histogram(PovPct,type="regular",penalty="cv")
lines(density(PovPct,bw="ucv"),col="red",lwd=2)
hh<-histogram(Brth15to17,type="regular",penalty="cv")
lines(density(Brth15to17,bw="ucv"),col="red",lwd=2)
hh<-histogram(Brth18to19,type="regular",penalty="cv")
lines(density(Brth18to19,bw="ucv"),col="red",lwd=2)
hh<-histogram(ViolCrime,type="regular",penalty="cv")
lines(density(ViolCrime,bw="ucv"),col="red",lwd=2)
hh<-histogram(TeenBrth,type="regular",penalty="cv")
lines(density(TeenBrth,bw="ucv"),col="red",lwd=2)
```

### 1.4 Vai skaitlisko datu kolonnas ir normāli sadalītas?

```{r}
(lillie.test(PovPct)$p > 0.05)
(lillie.test(Brth15to17)$p > 0.05)
(lillie.test(Brth18to19)$p > 0.05)
(lillie.test(ViolCrime)$p > 0.05)
(lillie.test(TeenBrth)$p > 0.05)
```

### 1.5 Asimetrijas koeficienta novērtējums ar butstrapa metodi

```{r}
N<-10000
bobj_skew <- boot(PovPct,statistic=cb_skewness,R=N)
boot.ci(bobj_skew)
bobj_skew <- boot(Brth15to17,statistic=cb_skewness,R=N)
boot.ci(bobj_skew)
bobj_skew <- boot(Brth18to19,statistic=cb_skewness,R=N)
boot.ci(bobj_skew)
bobj_skew <- boot(ViolCrime,statistic=cb_skewness,R=N)
boot.ci(bobj_skew)
bobj_skew <- boot(TeenBrth,statistic=cb_skewness,R=N)
boot.ci(bobj_skew)
```

### 1.6 Korelācijas koeficienti:

```{r}
df1 <- df[c("PovPct","Brth15to17","Brth18to19","ViolCrime","TeenBrth")]
cor(df1)[1,]
cor(df1, method="spearman")[1,]
# is cor significant?
x<-cor.test(PovPct,Brth15to17)
(x$p.value < 0.05)
x$conf.int[1:2]
x<-cor.test(PovPct,Brth18to19)
(x$p.value < 0.05)
x$conf.int[1:2]
x<-cor.test(PovPct,ViolCrime)
(x$p.value < 0.05)
x$conf.int[1:2]
x<-cor.test(PovPct,TeenBrth)
(x$p.value < 0.05)
x$conf.int[1:2]
```

### 1.7 Lineārās regresijas:

```{r}
fit<-general_lreg(Brth15to17,PovPct,plot=T,names=c("brth 15-17","pov%"))
summary(fit)
fit<-general_lreg(Brth18to19,PovPct,plot=T,names=c("brth 18-19","pov%"))
summary(fit)
```

### 1.8 Daudzfaktoru lineārās regresijas:

```{r}
fit_multi<-lm(PovPct~Brth15to17+Brth18to19, data=df1)
summary(fit_multi)
fit_multi<-lm(PovPct~., data=df1)
summary(fit_multi)
```

### 1.9 Robustās regresijas dzimstības rādītājiem atsevišķi:

```{r}
fit<-lmrob(PovPct~Brth15to17,data=df1)
summary(fit)
plot(fit)
fit<-lmrob(PovPct~Brth18to19,data=df1)
summary(fit)
plot(fit)
```

\textbf{Secinājums:} robustās regresijas šajā gadījumā sniedz sliktākus determinācijas koeficientus un atrod 2-3 izlēcējus katrā gadījumā.

\newpage
## 2. uzdevums

Dati un bibliotēkas:

```{r, message=F, results=F}
library(rstatix)
df <- read.csv("gapC.csv")
attach(df)
```

### 2.1 Kastu grafiki pa kontinentiem:

```{r}
boxplot(breastcancer~continent)
```

### 2.2 ANOVA pa kontinentiem - noraida vidējo vērtību vienādību:

```{r}
fit<-aov(breastcancer~continent)
summary(fit) 
```

### 2.3 Post-Hoc tests - atrod grupas, kuru vidējās vērtības varētu būt vienādas:

```{r}
f<-TukeyHSD(fit)
op <- par(mar= c(4,5,3,3) + 0.1, cex.axis=0.5)
plot(f,las=1)
par(op)
f
```

### 2.4 Neparametriskie ekvivalenti:

```{r}
library(rstatix)
kruskal.test(breastcancer~continent)
dunn_test(df, breastcancer~continent)
```

### 2.5 Wilkoksona zīmju-rangu tests - alternatīva metode:

```{r}
pairwise.wilcox.test(breastcancer,continent,p.adjust.method="BH")
```

\newpage
## 3. uzdevums

Datu ielāde, bibliotēkas:

```{r, message=F, results=F}
library(astsa)
library(smooth)
library(np)
df <- as.data.frame(econ5)
attach(df)
```

### 3.1 Gludināšana ar slīdošo vidējo, prognozes:

```{r}
md<-sma(unemp,h=10,order=5)
plot(forecast(md))
md<-sma(unemp,h=10,order=10)
plot(forecast(md))
md<-sma(unemp,h=10,order=30)
plot(forecast(md))
```

Kā redzams, lietojot mazākus logus, modelis tuvāk seko datiem intervālā, taču zaudē spēju paredzēt sakarības ilgākos laika periodos.

### 3.2 Gludināšana ar neparametriskajām regresijām

Nadaraya-Watson (local constant) vs local linear:

```{r, results=F, message=F}
xax<-seq(1:length(unemp))
bwnw <- npregbw(unemp~xax,regtype="lc",bwmethod="cv.aic")
bwll <- npregbw(unemp~xax,regtype="ll",bwmethod="cv.aic")
nnw <- npreg(bwnw,residuals=T)
nll <- npreg(bwll,residuals=T)
plot(xax,unemp,col="grey")
lines(nnw$mean,col="red",lwd=2)
plot(xax,unemp,col="grey")
lines(nll$mean,col="blue",lwd=2)
```

Regresijas modeļi definīcijas intervālā izskatās gandrīz identiski, ar nelielām atšķirībām abos galos. Šo atšķirību nozīme kļūst acīmredzama, veicot ekstrapolāciju:

```{r, results=F, message=F}
flen<-10
forecast <- seq(length(unemp)+1,length(unemp)+flen)
predll<-predict(nll, newdata=data.frame(xax=forecast))
prednw<-predict(nnw, newdata=data.frame(xax=forecast))
plot(c(unemp,prednw),col="white")
points(unemp,col="grey")
lines(c(unemp,prednw),col="red",lwd=4)
lines(c(unemp,predll),col="blue",lwd=2)
```

Kā redzams, lokāli lineārais modelis lielāku svaru liek uz lejupejošās tendences saglabāšanu netālu no datu kopas beigām, savukārt NW modelis nenovirzās tālu no datu vidējās vērtības.