---
title: "Mājas darbs 2-1: MDS, ISOMAP"
output: 
  pdf_document:
    includes:
      in_header: "preamble.tex"
urlcolor: blue
---

```{r setup, include=FALSE}
knitr::opts_chunk$set(echo = TRUE)
```

# 1. Uzdevums: MDS, pilsētu savstarpējie attālumi

Vispirms jāielādē dati. Šajā gadījumā izvēlēta datu kopa WG22 ("West Germany"), kur apkopoti attālumi starp 22 Rietumvācijas pilsētām (datu kopa acīmredzot nav tā jaunākā), pieejama [Floridas Štata universitātes mājas lapā kopā ar citām pilsētu attālumu datu kopām.](https://people.sc.fsu.edu/~jburkardt/datasets/cities/cities.html)

```{r}
dist.de <- read.table("wg22_dist.txt")
names <- read.table("wg22_name.txt")
```

Pēc tam veic dimensiju redukciju:

```{r}
fit <- cmdscale(dist.de, eig = TRUE, k = 2)
```

Iznesot iegūtos punktus 2-dimensiju koordinātu sistēmā un grafiski attēlojot, redzams, ka to izkārtojums ir līdzīgs Vācijas kartei, taču iespējams, nepieciešams pagriezt (samainīt x-y asis) un/vai kādu no asīm apgriezt otrādi (reizināt ar -1).

![Vācijas karte no [Google Maps](https://maps.google.com)](german-cities.jpg){width=60%}

```{r, fig.width=8, fig.height=6}
x <- fit$points[, 1]
y <- fit$points[, 2]
plot(x,y,xlim=c(-150,150),ylim=c(-120,120))
text(x,y,labels=names$V1)
```

Veicot korekcijas:

```{r, fig.width=6, fig.height=8}
x <- -x
y <- -y
plot(y,x,xlim=c(-120,120),ylim=c(-150,150))
text(y,x,labels=names$V1)
```


\newpage

# 2. Uzdevums: ISOMAP